ACORDAO-COMPLETO-2585247

ACÓRDÃO 805/2023 ATA 16/2023 - PLENÁRIO

VISTOS, relatados e discutidos os presentes autos, que tratam de auditoria com o objetivo de examinar a conformidade e a economicidade de atos concernentes à realização das obras do Corredor M'Boi Mirim/Santo Amaro - Trecho M'Boi Mirim, no Município de São Paulo/SP, 
ACORDAM os Ministros do Tribunal de Contas da União, reunidos em sessão do Plenário, diante das razões expostas pelo Relator e com fulcro no art. 169, inciso V, c/c o art. 250, inciso I, do Regimento Interno, em
9.1. dar ciência à Secretaria Municipal de Infraestrutura Urbana e Obras de São Paulo/SP, à SPObras - São Paulo Obras e à Caixa Econômica Federal, com fundamento no art. 9º, inciso I, da Resolução-TCU 315/2020, de que a licitação de obras e serviços desprovida de orçamentos detalhados em planilhas que expressem a composição de todos os seus custos unitários infringe o art. 7º, § 2º, inciso II, da Lei 8.666/1993;
9.2. arquivar o presente processo.

Relatório de auditoria com o objetivo de examinar a conformidade e a economicidade de atos relacionados à realização de obras de mobilidade urbana.

Caixa Econômica Federal; Ministério das Cidades (extinto); Município de São Paulo/SP.

3. Responsáveis: Arvek Técnica e Construções Ltda. (47.218.979/0001-32); Construtora Simioni Viesti Ltda. (49.154.396/0001-10); DPBarros - Pavimentação e Construção Ltda. (04.780.776/0001-22); Elton Santa Fé Zacarias (XXX.908.078-XX).
3.1. Interessados: CEF - Agencia Cabo Branco - Est.Unif.PB (00.360.305/0036-34); Congresso Nacional (vinculador); Consórcio Arvek/DPBarros (18.604.976/0001-39); Construtora Simioni Viesti Ltda. (49.154.396/0001-10); Município de São Paulo/SP (46.395.000/0001-39).

13.1. Ministros presentes: Walton Alencar Rodrigues (na Presidência), Augusto Nardes, Jorge Oliveira, Antonio Anastasia e Jhonatan de Jesus (Relator).
13.2. Ministros-Substitutos convocados: Augusto Sherman Cavalcanti e Weder de Oliveira.

JHONATAN DE JESUS

Adoto como relatório a instrução elaborada, em pareceres uniformes, pela Unidade de Auditoria Especializada em Infraestrutura Urbana e Hídrica (AudUrbana) (peças 139-141) :
"INTRODUÇÃO
Cuidam os autos de relatório de auditoria inserida no plano de fiscalização, no âmbito do Fiscobras 2018, com o objetivo de examinar a conformidade e a economicidade dos atos relacionados à realização das obras do Corredor M'Boi Mirim / Santo Amaro - Trecho M'Boi Mirim, no município de São Paulo/SP, com investimento total de R$ 113.419.998,99 (data-base abril/2013) , conforme peça 90.
A presente instrução visa analisar as oitivas: i) Secretaria Municipal de Infraestrutura Urbana e Obras de São Paulo/SP (Siurb/SP) ; ii) Caixa Econômica Federal; iii) Consórcio Arvek / DP Barros (Arvek Técnica e Construções LTDA / DP Barros - Pavimentação e Construção Ltda) , além da Construtora Simioni Viesti Ltda.; determinadas por meio do despacho à peça 92.
HISTÓRICO
O Corredor M'Boi Mirim / Santo Amaro - Trecho M'Boi Mirim, está inserido em um sistema viário que contempla vários corredores de ônibus. Com 8 km de extensão, constitui importante ligação viária ao subcentro de Santo Amaro e ao centro da cidade, beneficiando uma população de 300 mil passageiros/dia útil.
O projeto básico tratou da requalificação do corredor existente, prevendo a implantação de faixas exclusivas de ônibus à esquerda, com pavimento rígido em toda sua extensão (peça 55) .
O empreendimento previu a utilização de fonte de recursos da Prefeitura Municipal de São Paulo - PMSP (Implantação e Requalificação de Corredores) e recursos federais por meio do Termo de Compromisso 0425.349-95/2013 - do então Ministério das Cidades - Programa Mobilidade Urbana e Trânsito, Ação e Projetos de Sistemas de Transporte Coletivo Urbano (peça 54) .
O Contrato 047/Siurb/2013, assinado em 19/7/2013, foi resultado de dois procedimentos licitatórios: (i) Pré-qualificação 6/2012; e (ii) Concorrência 033120130/2012. A pré-qualificação abarcou, além deste Corredor, outros empreendimentos, a exemplo dos corredores de ônibus: Leste-Aricanduva; Leste Itaquera; Inajar de Souza; Sistema Viário Capão Redondo/Campo Limpo/Vila Sônia. A homologação do resultado da pré-qualificação ocorreu em 2/11/2012. Por sua vez, a concorrência teve seu edital publicado em 23/11/2012. O desconto originalmente concedido pela contratada em relação ao valor da prefeitura foi de 2,42%. 
A ordem de serviço para início do Corredor M'Boi Mirim / Santo Amaro - Trecho M'Boi Mirim foi dada em 15/8/2013 (peça 61) .
A auditoria analisou esse empreendimento no período de 18/4/2018 a 8/6/2018. A obra já se encontrava concluída, razão pela qual buscou-se avaliar em que medida os recursos foram aplicados de acordo com a legislação pertinente, tendo sido formulada questão de auditoria concernente à compatibilidade dos preços dos serviços definidos no orçamento da obra com os valores de mercado. A aplicação desse procedimento levou a um achado de indícios de superfaturamento decorrente de preços excessivos frente ao mercado no Contrato 47/Siurb/13, no montante de R$ 21.840.564,47, considerando uma amostra analisada de 63,19% do valor global da obra, valor materialmente relevante frente ao orçamento vigente de R$ 113.419.998,99 (na data-base de abril/2013) . O indício de superfaturamento correspondeu a 23,85% do valor paradigma da obra e a 43,84% da amostra analisada (peça 90, p. 11) .  
As comunicações processuais foram realizadas e estão sintetizadas no quadro a seguir:
Quadro 1 - Síntese das comunicações processuais efetuadas
	Destinatário da oitiva
	Ofício
	Comunicações consequentes

	Secretaria Municipal de Infraestrutura Urbana e Obras de São Paulo/SP (Siurb/SP) 
	Peça 93 (AR à peça 97) 
	Resposta oitiva e pedido de prorrogação de prazo para complementar informações (peça 105) ;
Comunicação de concessão de prorrogação de prazo (peça 107) .

	Caixa Econômica Federal (CEF) 
	Peça 94 (AR à peça 99) 
	Pedido de prorrogação de prazo (peça 102) ;
Comunicação de concessão de prorrogação de prazo (peça 103) ;
Resposta oitiva (peças 113-123) .

	Consórcio Arvek / DP Barros (CNPJ: 18.604.976/0001-39) 
	Peça 95 (AR à peça 98) 
	Pedido de prorrogação de prazo (peça 106) ;
Comunicação de concessão de prorrogação de prazo (peça 107) ;
Resposta oitiva (peça 125) .

	Construtora Simioni Viesti Ltda. (CNPJ: 49.154.396/0001-10) 
	Peça 96, 109, 124, 128, 129 (AR à peça 110, 126, 130) 
	Pedido de prorrogação de prazo (peças 131-132) ;
Comunicação de concessão de prorrogação de prazo (peça 135) .

Fonte: Elaboração própria.
As oitivas foram realizadas conforme demonstrado no Quadro 1 dos autos. Vale registrar que apesar de ter sido concedida prorrogação de prazo à Construtora Simioni Viesti (peça 135) essa empresa não apresentou nenhuma outra manifestação nestes autos.
Portanto, passa-se à síntese dos argumentos apresentados pelas instituições e à análise de mérito do indício de superfaturamento inicialmente identificado na auditoria.
EXAME TÉCNICO
O exame técnico será estruturado nos tópicos dos achados registrados no relatório de fiscalização (peça 90) , agregando as manifestações apresentadas para a realização conjunta da análise.
I. Superfaturamento decorrente de preços excessivos frente ao mercado
Inicialmente, a Siurb solicitou prazo adicional para complementar as informações trazidas pelas áreas técnicas da SPObras (peça 105) , no entanto não constam nos autos outros documentos do órgão, posteriores a essa solicitação.
Foi realizada consideração de que as obras do Corredor M'Boi Mirim-Santo Amaro guardavam grande similaridade com aquelas dos empreendimentos dos Corredores Radial Leste - Trechos 1 e 2 (fiscalizadas pelo TCU nos processos TC Processo 019.151/2015-2 e TC Processo 007.452/2017-9, respectivamente) , em vários serviços relevantes do orçamento e nas respectivas referências de preços. Nesse sentido, consignou que as considerações já apreciadas naqueles autos também seriam tomadas como referência para a análise do corredor de ônibus objeto destes autos. 
A SPObras apresentou esclarecimentos específicos apenas quanto ao "Serviços localizados de reparo profundo, utilizando o processo de reciclagem em usina móvel com espuma de asfalto, de materiais de construção e/ou da fresagem de pavimento asfáltico" que será tratado mais adiante (peça 105, p. 3-6) .
O Consórcio Arvek/DP Barros iniciou sua manifestação registrando que os preços contratuais constantes da tabela Siurb, da Secretaria Municipal de Serviços e Obras (SMSO/PMSP) , já foram questionados anteriormente pelo TCU e foram devidamente justificados. Informou que a prefeitura elaborava os preços referenciais de suas obras com base em informações das tabelas de custos da Siurb/SP, que se baseava em pesquisa e atualização semestral de preços de insumo na capital paulista e apresentava não só custos unitários, como também parâmetros de taxas de encargos sociais e BDI. Alegou que a adoção de valores e taxa de BDI conforme critérios da Siurb/SP revela boa-fé da contratada por adotar como parâmetro valores referenciais do próprio poder público. Dessa feita, o BDI utilizado não conferiria acréscimo injustificado no valor do contrato (peça 125, p. 4) .
A contratada contextualizou tratar-se de uma das vias mais movimentadas e com maior número de acidentes com vítimas fatais do município de São Paulo, sendo as melhorias essenciais ao interesse público e demandando atenção especial devido ao grande fluxo de veículos e pedestres na região, além de inúmeras interferências com concessionários de energia, água, telefonia e outros (peça 125, p. 5) .
O consórcio alegou que os indícios de superfaturamento indicados no relatório de auditoria não condizem com a realidade e que as adaptações das composições para os serviços analisados no âmbito do TC Processo 019.151/2015-2 não podem ser aceitas, conforme demonstrações a serem apresentadas para cada serviço questionado (peça 125, p. 7) .
Análise
A SPObras trouxe de forma genérica a correlação do presente empreendimento com os processos TC Processo 019.151/2015-2 e TC Processo 007.452/2017-9, sem mencionar quais pontos deveriam ser utilizados como justificativas nos autos em tela.
No que concerne às alegações do consórcio sobre BDI e inexistência de superfaturamento, serão analisados em cada tópico, a seguir.
I.1. BDI Paradigma adotado
A Caixa Econômica Federal, como mandatária da União, argumentou que as análises do seu corpo técnico seguem o que dispõe o Manual Normativo CAIXA AE009 (peça 113) .
No que concerne ao BDI paradigma adotado, com base no Acórdão 2622/2013-TCU-Plenário, de 25/9/2013, destacou não ser possível sua adoção, atendendo o princípio da irretroatividade das leis. Isso porque o contrato foi firmado em 19/7/2013, tendo seu edital de licitação publicado em 5/3/2013, ou seja, anterior ao referido acórdão.
Alegou que na ocasião o normativo interno vigente (AE099v008 - item 3.3.10.8.3) admitia sem necessidade de justificativa o índice global de BDI na faixa entre 20% e 30% para obras e serviços. Nesse sentido, entende adequado o BDI de 30% utilizado na contratação.
O consórcio contratado alegou que: a) o Acórdão 2622/2013-TCU-Plenário não se refere a obras em meio urbano e exclui expressamente as obras de urbanização do seu rol de estudo; b)  alegação de complexidade da obra, especialmente relacionada ao tráfego e às interferências com serviços urbanos, que não é levada em conta no BDI paradigma adotado pelo TCU; c)  os valores adotados não refletem a obra em questão e cita exemplo prático do ISS, que era de 5% à época e, portanto, encontra-se distante do 1º quartil adotado; d)  que o TCU adotou como referência 22%, referentes ao 1º quartil de obras de construção de rodovias e ferrovias; e)  os parâmetros do Acórdão 2622/2013-TCU-Plenário não são absolutos e exigem a consideração de cada caso em particular, conforme expresso no próprio acórdão; f)  a adoção de BDI mais elevado em determinado subitem ou como um todo para uma obra não implica necessariamente em sobrepreço ou superfaturamento, uma vez que essa variação de custo pode ser suprida por outro subitem do BDI ou pelos custos diretos do orçamento; g) o acórdão foi publicado em data posterior à assinatura do referido contrato, não podendo retroagir a sua aplicação, de acordo com entendimento de acórdão de 2014 do TCU, sendo aplicável ao caso o estipulado pelo Acórdão 325/2007-TCU-Plenário, com BDI em torno de 30,31%, que seria amplamente utilizado para obras públicas executadas com recursos federais (peça 125, p. 29-40) .
Análise
Preliminarmente, vale esclarecer que apesar do Acórdão 2622/2013-TCU-Plenário não se referir de forma taxativa em relação à construção de pavimentação em meio urbano, pode-se adotá-lo em razão da similaridade das obras de rodovia. Além disso, a abrangência dos percentuais apresentados nos quartis (1° ao 3°) possibilitam o enquadramento de obras de pavimentação urbana. Esse ponto será detalhado mais adiante na análise do tópico I.2.
O fato de o empreendimento em análise já ter sido licitado e/ou o respectivo contrato já ter sido pactuado antes do Acórdão 2622/2013-TCU-Plenário trazido no relatório de auditoria, seguiu entendimento constante do Acórdão 1923/2016-TCU-Plenário (rel. Bruno Dantas) , de que não haveria óbice em aplicar novo entendimento do TCU (acórdão publicado em 4/10/2013) em situação constituída em momento anterior (contrato assinado em 19/7/2013) .
Trecho do Voto condutor do Acórdão 1923/2016-TCU-Plenário (rel. Bruno Dantas) :
'24. Nesse ponto, concordo com a unidade instrutiva que, colacionando excerto do voto condutor do Acórdão 2440/2014-TCU-Plenário, esclareceu que as diretrizes contidas no Acórdão 2622/2013-TCU-Plenário devem ser aplicadas pelo corpo técnico desta Corte nas análises empreendidas após a data de publicação da deliberação original, ou seja, 4/10/2013. Isso porque, o fato de o empreendimento em análise já ter sido licitado ou o contrato pactuado não extingue a obrigação de serem adotadas taxas de BDI amparadas em percentuais devidamente justificados, baseados em valores de mercado e que reflitam as características da obra em questão. (Original sem grifos) .'
Há de se considerar, no entanto, que, tanto o Acórdão 2440/2014-TCU-Plenário quanto o próprio Acórdão 1923/2016-TCU-Plenário, acima citados, que fundamentaram a retroatividade de entendimento do TCU, são anteriores à Lei 13.655/2018. Assim, entende-se que as alterações promovidas na LINDB devem ser sopesadas na análise do presente caso. 
Dentre as referidas alterações, tem-se a inclusão do art. 24 ao Decreto-lei 4.657/1942, nos seguintes termos: 
'Art. 24. A revisão, nas esferas administrativa, controladora ou judicial, quanto à validade de ato, contrato, ajuste, processo ou norma administrativa cuja produção já se houver completado levará em conta as orientações gerais da época, sendo vedado que, com base em mudança posterior de orientação geral, se declarem inválidas situações plenamente constituídas. 
Parágrafo único. Consideram-se orientações gerais as interpretações e especificações contidas em atos públicos de caráter geral ou em jurisprudência judicial ou administrativa majoritária, e ainda as adotadas por prática administrativa reiterada e de amplo conhecimento público.'
Considera-se que o dispositivo acima transcrito - introduzido em 2018 ao ordenamento jurídico brasileiro - é aplicável ao caso ora analisado, uma vez que a avaliação da validade do BDI do Contrato 047/Siurb/13 (de 30%) deverá levar em conta as orientações gerais da época, sendo vedada a utilização de mudanças posteriores ocorridas na orientação geral.
A propósito, a impossibilidade de aplicação retroativa de novo entendimento foi a conclusão que este Tribunal chegou em posterior deliberação (Acórdão 4719/2020-TCU-Primeira Câmara, rel. Vital do Rêgo) que julgou recurso de reconsideração interposto contra acórdão que havia condenado gestor pela não comprovação da regularidade da execução financeira de convênio, embora tivesse comprovado a sua execução física, conforme segue:
Trecho do Voto:
'11. O espectro de debate nos presentes autos resume-se, em princípio, à necessidade de comprovação das execuções física e financeira do Convênio [...], executado com os recursos do FAT.
[...]
13. Como bem salientou a representante do MPTCU, em seu parecer à peça 91, a jurisprudência do TCU acerca da comprovação da regularidade desse tipo de convênio, até o final da década passada, fundava-se, essencialmente, na demonstração de sua execução física, bastando a comprovação da existência dos três elementos essenciais que atestam tal execução, a saber, instrutores, treinandos e instalações físicas. [...]
14. Mais recentemente, [...] o entendimento do Tribunal acerca do tema em voga sofreu substancial evolução, no sentido de que, para fins de comprovação da boa e regular utilização dos recursos públicos na área de treinamento, é necessária também a análise da regularidade da execução financeira, tarefa que envolve a verificação documental das despesas realizadas. [...]
15. Ocorre que os fatos noticiados datam de dezembro de 1999, época em que vigia o entendimento desta Corte de Contas trazido a lume pela Procuradora-Geral. A esse respeito, basta dizer que se este processo de TCE tivesse sido autuado, instruído e julgado dentro de um prazo razoável, ainda no curso da década passada, sua análise de mérito teria seguido a linha da necessidade de comprovação da execução física dos treinamentos ajustados.
16. Mantidos, em sede recursal, os fundamentos da decisão combatida significaria conferir nova interpretação à legislação que vigia à época dos fatos, o que é expressamente vedado pelo art. 2º, parágrafo único, inciso XIII, da Lei 9.784/1999, de aplicação subsidiária aos processos do TCU, conforme se observa de sua redação a seguir transcrita:
Art. 2º A Administração Pública obedecerá, dentre outros, aos princípios da legalidade, finalidade, motivação, razoabilidade, proporcionalidade, moralidade, ampla defesa, contraditório, segurança jurídica, interesse público e eficiência.
Parágrafo único. Nos processos administrativos serão observados, entre outros, os critérios de:
 (...) 
XIII - interpretação da norma administrativa da forma que melhor garanta o atendimento do fim público a que se dirige, vedada aplicação retroativa de nova interpretação.
17. Mencionado dispositivo busca, em sua essência, preservar a segurança jurídica em prol dos administrados, conferindo a expectativa de que, agindo de acordo com os normativos, orientações e jurisprudência vigentes, estarão atuando dentro dos limites legais aplicáveis.
18. A importância da segurança jurídica nas relações reguladas pelo Direito é tão grande que dispositivo de teor semelhante àquele acima descrito, mas de maior amplitude, eis que aplicável a todos os tipos de processo, passou a integrar a Lei de Introdução às Normas do Direito Brasileiro (LINDB) , por força da Lei 13.655/2018, que conferiu a seguinte redação ao art. 24:
'Art. 24. A revisão, nas esferas administrativa, controladora ou judicial, quanto à validade de ato, contrato, ajuste, processo ou norma administrativa cuja produção já se houver completado levará em conta as orientações gerais da época, sendo vedado que, com base em mudança posterior de orientação geral, se declarem inválidas situações plenamente constituídas.
Parágrafo único. Consideram-se orientações gerais as interpretações e especificações contidas em atos públicos de caráter geral ou em jurisprudência judicial ou administrativa majoritária, e ainda as adotadas por prática administrativa reiterada e de amplo conhecimento público.'
19. A regra acima fixa expressamente balizas ao intérprete da norma, seja autoridade administrativa, seja julgador, ao definir que ele deverá considerar as orientações de caráter geral vigentes à época, sendo estas entendidas, por clara disposição do parágrafo único, como sendo a jurisprudência judicial ou administrativa majoritária.
20. Nesse mesmo sentido, também caminha a jurisprudência do STF que, na apreciação do MS 28.223-AgR, de relatoria da Ministra Rosa Weber, entendeu não ser possível a aplicação retroativa de interpretação pelo TCU quando do exercício de sua competência constitucional de registro de atos de pessoal, conforme ementa a seguir transcrita:
'EMENTA AGRAVO REGIMENTAL EM MANDADO DE SEGURANÇA. INTERPOSIÇÃO SOB A ÉGIDE DO CPC/1973. APOSENTADORIA. CÔMPUTO DE TEMPO DE ALUNO APRENDIZ. Na apreciação da legalidade, para fins de registro, de ato inicial concessivo de aposentadoria, a jurisprudência desta Suprema Corte, fundada nos princípios da segurança jurídica e da proteção da confiança, reputa inviável a aplicação retroativa da interpretação restritiva da Súmula nº 96/TCU assentada por meio do Acórdão 2024/2005-TCU-Plenário do Tribunal de Contas da União. Agravo regimental conhecido e não provido.' 
21. Do exposto e em consonância com o parecer emitido nos autos pela representante do MPTCU, entendo aplicável ao caso concreto a jurisprudência do TCU vigente à época da execução do ajuste em foco, segundo o qual a documentação que comprova sua execução física, a exemplo da existência dos três elementos fundamentais de qualquer treinamento, quais sejam, instrutores, treinandos e instalações físicas, é apta a afastar a incidência do débito.
Conforme transcrição acima, embora a condenação inicial tenha entendido pela necessidade de exigência da comprovação da regularidade da execução física e financeira do convênio (com base em "mudança posterior da orientação geral") , constatou-se que a orientação geral vigente à época dos fatos somente exigia a comprovação da execução física, que havia sido apresentada pelo recorrente. Assim, o Acórdão 4719/2020-TCU-Primeira Câmara (rel. Vital do Rêgo) deu provimento do recurso, afastando a aplicação de débito ao gestor, resultando no seguinte enunciado:
'Não pode o TCU aplicar nova interpretação da legislação se for mais gravosa ao responsável do que a jurisprudência do Tribunal vigente à época dos fatos em análise, em razão do disposto no art. 2º, parágrafo único, inciso XIII, da Lei 9.784/1999, subsidiariamente aplicável aos processos de controle externo, e no art. 24 do Decreto-lei 4.657/1942 (LINDB) .'
Voltando aos presentes autos, observa-se que, à época da assinatura do Contrato 047/Siurb/13 (julho/2013) , estavam vigentes as disposições do Acórdão 2369/2011-TCU-Plenário (rel. Marcos Bemquerer) , que firmou entendimentos sobre as taxas de BDI paradigma a serem utilizadas pelas unidades técnicas do TCU, ou seja, deliberação antecessora do Acórdão 2622/2013-TCU-Plenário, que trouxe novas orientações sobre o tema.
De acordo com o disposto no Relatório do Acórdão 2369/2011-TCU-Plenário, para as obras rodoviárias e ferroviárias, considerando se tratar de ramo da construção civil com metodologias bem definidas, considerando que o DNIT mantém o sistema Sicro e que adota uma tabela de composição da parcela do BDI, cujos valores são aperfeiçoados em função das atuações do TCU, e considerando que a tabela de Composição da Parcela do BDI do Sicro é reconhecida tanto pela lei quanto pelo TCU, entendeu-se pela desnecessidade de se propor uma tabela específica para obras rodoviárias e ferroviárias.
Além disso, poucos meses antes da assinatura do Contrato 047/Siurb/13, o TCU havia aprovado a revisão do seu Roteiro de Auditoria de Obras Públicas, mediante a Portaria-Segecex n. 33, de 7/12/2012, com a seguinte orientação às suas unidades técnicas:
'I.2.3.7 - BDI paradigma
167.	 O estabelecimento de um BDI paradigma mostra-se necessário, pois a maioria dos sistemas referenciais oficiais de preços, à exceção do Sicro, apresenta apenas o custo direto de execução dos serviços. Faz-se necessária a adoção de um BDI paradigma para que a análise dos preços unitários possa ser efetuada.'
Considerando o histórico de taxas de BDI adotadas pelo Sicro 2, entende-se adequado considerar o percentual de 26,70, compreendido entre o período de vigência de junho/2012 a dezembro/2013, instituído pela Portaria-Dnit 545/2012 (DOU 112, 12/6/2012) .
Com relação à Contribuição Previdenciária sobre a Receita Bruta (CPRB) na taxa de BDI, entende-se que o procedimento é devido, em razão da desoneração da folha de pagamentos realizada.
Uma vez que se trata da "incidência de impostos", latu sensu, o procedimento aqui seguido será o de incluir a taxa de 2% de CPRB no denominador da equação do BDI, juntamente com os demais tributos (ISS, PIS e Cofins) , mantendo inalteradas as demais parcelas do BDI.
De acordo com o Acórdão 2369/2011-TCU-Plenário, tem-se:
Onde:
AC = coeficiente representativo das despesas de rateio da Administração Central;
S = coeficiente representativo de Seguros;
R = coeficiente representativo de Riscos;
G = coeficiente representativo de Garantias;
DF = coeficiente representativo das Despesas Financeiras;
L = coeficiente representativo do Lucro;
I = coeficiente representativo da incidência de Impostos.
Isolando o numerador da fração (aqui chamado de N) , referente às taxas cujos valores não serão alterados (AC, S, R, G, DF e L) e, portanto, será um número fixo.
Conhecido o coeficiente representativo da incidência de impostos (I) , no valor de 8,65% (sendo 0,65% referente ao PIS, 3,0% referente ao Cofins e 5% relativo à faixa máxima de ISS) , e substituindo o valor do BDI pelo resultado pretendido (26,70%) , monta-se a seguinte equação:

Conhecido o valor de N (numerador da equação que não se quer alterar) , e incluindo o CPRB de 2% no denominador da equação (juntamente ao "I" original, de 8,65%) , tem-se o que segue:

Convém destacar, como observado pela equipe de auditoria (peça 90, p. 12) , que o exame do superfaturamento foi feito com base na comparação dos preços unitários contratuais, assim entendidos como a composição entre custos unitários e BDI, e nunca em relação às parcelas isoladas de preço ou de BDI. Por isso, a diferença entre o BDI paradigma adotado e o BDI contratual não é suficiente e nem foi utilizada no caso concreto, por si só, para imputar superfaturamento, pois os custos unitários podem eventualmente compensar o BDI elevado.
Contudo, há os riscos associados ao utilizar BDI elevado no caso de eventuais aditivos contratuais, ainda mais em contratos firmados sob regime de empreitada por preço unitário, especialmente para serviços novos, nos quais o BDI alto poderá produzir sobrepreço e superfaturamento decorrente de "jogo de planilha", ou seja, perda do desconto ofertado na proposta da licitação. 
De todo o exposto, considerando: i) a necessidade de ser observado, no presente caso, o disposto no art. 24 do Decreto-lei 4.657/1942, alterado pela Lei 13.655/2018, sendo as orientações gerais da época consubstanciadas no Acórdão 2369/2011-TCU-Plenário, na Portaria-Segecex 33/2012 e Portaria-Dnit 545/2012; ii) e ainda, a alíquota de 2% de CPRB, relativa à desoneração da folha de pagamentos; conclui-se pela utilização, no presente caso, da taxa de BDI paradigma de 29,54%, valor bem próximo ao BDI contratado (30%) .
I.2. Composições de preços unitários paradigma dos principais serviços
A Caixa se posicionou pelo não cabimento da adoção de referenciais do Sicro naqueles casos em que o Sinapi não possui referências próximas para os serviços orçados para realização em meio urbano, uma vez que o Sicro se basearia exclusivamente nas condições operacionais de rodovias, não levando em consideração interferências típicas do ambiente urbano (peça 113, p. 2) .
Análise
Preliminarmente, quanto ao cumprimento da legislação, vale trazer o art. 6° do Decreto 7.983/2013:
'Em caso de inviabilidade da definição dos custos conforme o disposto nos arts. 3º, 4º e 5º, a estimativa de custo global poderá ser apurada por meio da utilização de dados contidos em tabela de referência formalmente aprovada por órgãos ou entidades da administração pública federal em publicações técnicas especializadas, em sistema específico instituído para o setor ou em pesquisa de mercado.'
Percebe-se que o legislador estabeleceu como referência tabelas aprovadas por órgãos ou entidades da administração pública federal. Nesse sentido, não existe uma obrigatoriedade em adotar a Tabela Siurb, pois trata-se de referência estadual de preços. Para tanto, não obstante ser considerada uma referência legítima pelo ente federativo, a análise não está condicionada a referida tabela, optando-se por adotar referências federais (Sicro e Sinapi) , mesmo que sejam necessárias adaptações aos serviços.
Ademais, à época da licitação (novembro/2012) , havia expressa disposição legal no artigo 125 da Lei 12.465/2011 (LDO 2012) acerca da necessidade de observância dos referenciais do Sicro e do Sinapi, exceto nos casos devidamente justificados. Não foram localizadas justificativas para a desconsideração desses referenciais para a elaboração do orçamento da licitação. Além disso, é extensa a lista de deliberações deste Tribunal acerca da necessidade de utilização dos referenciais do Sicro na orçamentação de serviços e obras rodoviárias, e do Sinapi nas demais obras e serviços de engenharia, a exemplo dos Acórdãos TCU-Plenário: 2.062/2007 (rel. Marcos Vilaça) , 2.603/2007 (rel. Benjamin Zymler) , 1.891/2008 (rel. Raimundo Carreiro) , 462/2010 (rel. Valmir Campelo) 1.925/2010 (rel. André de Carvalho) , 3.061/2011 (rel. Valmir Campelo) e 521/2012 (rel. Marcos Bemquerer) .
Entende-se que tais dispositivos (legais ou jurisprudenciais) vinculam o gestor à observância das tabelas do Sicro e do Sinapi, quando da aprovação da planilha orçamentária de obras públicas custeadas com recursos federais.
Sobre a utilização de outras tabelas referenciais (como a tabela da própria Siurb) e a realização de pesquisa de mercado, procedimentos previstos no Decreto 7.983/2013 e também em manual normativo da Caixa (AE099) , constata-se que são situações aplicáveis somente em caso de inviabilidade da definição dos custos a partir do Sicro ou Sinapi, sendo que esta Corte de Contas já firmou entendimento de que esses sistemas referenciais de preço possuem preferência frente a outros sistemas de custos e eventuais cotações de mercado, conforme Acórdão 3272/2011-TCU-Plenário (rel. Valmir Campelo) .
Também não pode ser acolhido o argumento sobre a inviabilidade de utilização do Sicro no presente caso, por não ter sido idealizado para ambiente urbano.
A metodologia do Sicro permite a adaptação do serviço conforme as diversas variáveis que compõem o seu custo - mediante ajustes nos fatores de produtividade, eficiência, tipos e quantidades de equipamentos etc. -, o que o torna aplicável na orçamentação de todos os serviços comuns a obras rodoviárias, mesmo se executados em ambiente urbano, conforme entendimento extraído dos Acórdãos TCU-Plenário: 515/2003 (rel. Ubiratan Aguiar) , 2.062/2007 (rel. Marcos Vilaça) , 2.526/2007 (rel. Benjamin Zymler) , 2.329/2011 (rel. Valmir Campelo) e 1.981/2012 (rel. Walton Alencar Rodrigues) .
Ademais, essa questão foi debatida no já citado Acórdão 1923/2016-TCU-Plenário (rel. Bruno Dantas) , que analisou o Trecho 1 do Corredor Radial Leste de São Paulo, no qual restou afastado argumento acerca da inviabilidade de aplicação do Sicro nas obras do Contrato 043/Siurb/13.
Assim, resta claro que o empreendimento em questão pode ser adequadamente classificado como obra de tipologia rodoviária para fins de aplicação da metodologia de custos do Sicro. Então, não assiste razão ao argumento, no sentido de que houve comparação equivocada por parte da equipe de auditoria.
Sobre a alegada redução da produtividade na execução dos serviços em razão de estar inserido no ambiente urbano - com presença de veículos e pedestres junto às obras considera-se aceitável. É possível uma redução de produtividade para os serviços realizados diretamente nas vias, assim como nas atividades relacionadas ao transporte de materiais. Por essa razão, entende-se pertinente a redução, conforme indicado nos serviços a seguir, do fator de eficiência das equipes mecânicas, de acordo com o que prevê a metodologia do Sicro, de modo a considerar eventuais interferências urbanas na execução dos serviços.
Da mesma forma, conforme análise que será realizada na sequência, considera-se adequada a redução da velocidade dos caminhões no transporte local e comercial de materiais de modo a considerar a influência do trânsito da capital paulista na produtividade dos serviços de transporte.
I.2.1. Serviços localizados de reparo profundo, utilizando o processo de reciclagem em usina móvel com espuma de asfalto, de materiais de construção e/ou da fresagem de pavimento asfáltico (preço unitário contratado = R$ 629,95/m³; preço unitário paradigma = R$ 242,52/m³, superfaturamento neste item = R$ 10.965.498,84) 
A SPObras se posicionou especificamente quanto a esse item, alegando que o serviço considerado como paradigma no orçamento, de "Reparo localizado com CBUQ" (de código 3 S 08 109 04 do Sicro) , se assemelharia a um serviço de reparo localizado, pontual e superficial do pavimento com o uso de CBUQ, usualmente denominado "tapa-buraco". Registrou que não cabe comparar valores de serviços tão distintos.
Por outro lado, a adoção da solução proposta pelo município atenderia ao Decreto municipal 48.075/2006, que dispõe sobre a obrigatoriedade da utilização de agregados reciclados, oriundos de resíduos sólidos da construção civil, em obras e serviços de pavimentação das vias públicas do Município de São Paulo, tendo o potencial de reduzir o impacto ambiental, permitir a execução em menor prazo para liberação para o trânsito e economizaria recursos com transporte de pavimento asfáltico e descarte em bota-fora, configurando-se como solução adequada para o contexto (peça 105, p. 3-5) .
A Caixa registrou a intensa movimentação no corredor e a necessidade de interrupções no tráfego por trechos, com liberação para a circulação no período de 5h-22h, imediatamente após o procedimento (peça 113, p. 3) .
Pontuou que o serviço em questão foi adicionado à planilha a partir da primeira reprogramação do contrato, sendo necessário novos métodos construtivos para a recuperação do pavimento, em razão da questão frisada no parágrafo anterior. Assim, a execução era realizada à noite, a fim de liberar o trânsito mais rapidamente no dia seguinte.
A composição foi montada pela PMSP com o insumo de servente do Sinapi (código 6111) e cotação de mercado para o serviço localizado de reparo profundo, por não haver serviço similar nas tabelas referenciais. A pesquisa foi realizada somente após a finalização dos projetos executivos, depois da licitação da obra. Os preços foram retroagidos para a data-base do contrato (abril/2013) por meio do índice de correção da Caixa (peça 113, p. 3, peça 116) .
Tabela 1 - Pesquisa de preços para os Serviços localizados de reparo profundo, utilizando o processo de reciclagem em usina móvel com espuma de asfalto, de materiais de construção e/ou da fresagem de pavimento asfáltico
	FORNECEDOR ==>
	VALORES UNITÁRIOS
	VALORES UNITÁRIOS
	VALORES UNITÁRIOS

		FREMIX
CNPJ: 01.065.014/0001-56
 (11) 41965533 - Elio Cepollina Jr
	ARPA
CNPJ: 67.521.096/0001-04 (11) 41335100 - Gerson Cardoso
	TECNOPAV
CNPJ: 05.514.905/0001-01
 (31) 30439010 - Ismael Mendes

	ITEM
	UNID.
	VALOR MÍNIMO ABRIL/2013
	jun/14
	abr/13
	jun/14
	abr/13
	jun/14
	abr/13

				N° ÍNDICE
	Coef. Adotado
	N° ÍNDICE
	Coef. Adotado
	N° ÍNDICE
	Coef. Adotado

				8
	0,915054
	8
	0,915054
	8
	0,915054

				A - DATA BASE DO CUSTO
	B - DATA A ATINGIR
	A - DATA BASE DO CUSTO
	B - DATA A ATINGIR
	A - DATA BASE DO CUSTO
	B - DATA A ATINGIR

	COT 008
	M3
	455,18
	497,44
	455,18
	510,00
	466,67
	502,50
	459,81

	Fonte: peça 116
O consórcio informou que as melhorias da via previam o reparo do passeio de pedestres, malha viária e sinalização. O reparo da caixa de pavimento requeria a intervenção da faixa e a execução de desvios de tráfego, o que levaria a um aumento de acidentes. Por essa razão, a solução proposta para a execução da recuperação do viário foi a utilização de metodologia já empregada no reparo de rodovias. O plano de trabalho para execução das obras contava com a recomposição da base com o uso de agregados reciclados (Recycled Asphalt Pavement - RAP) . Essa metodologia previa a utilização da capa asfáltica e da cama subjacente (agregados) , diferente da metodologia prevista inicialmente, que seria a demolição da capa asfáltica, escavação da base e reforço do subleito (peça 125, p. 7-8) .
Após a remoção da camada primária, seria realizado o reforço da sub-base, aplicando-se o material reciclado, passando-se à sua compactação e à aplicação da emulsão junto com pó de pedra, o que criaria uma camada de rolamento provisória e protegeria a camada até a aplicação da capa asfáltica, mas já permitindo a liberação para o tráfego. Para tanto, o plano de trabalho previa a abertura da faixa e a liberação em um período com menor volume de pessoas e veículos, o que no caso teria ocorrido no período noturno. 
Informou ainda que o preço praticado à época para os serviços de reparo previu os custos de mobilização, desmobilização, transporte, aplicação, mão de obra, materiais e equipamentos, conforme descrito abaixo (peça 125, p. 8) : 
Implantação de Usina.
Usina móvel para Reciclagem;
· Pá carregadeira;
· Container para laboratório/Almoxarifado/Estoque;
· Caminhão irrigadeira (pipa) 6000L; 
· Tanque para CAP 50/70;
· Britador; 
· Laboratorista; 
· Servente. 
Execução do Rap 
· Fresagem de 30 cm espessura feita em duas camadas de 15 cm (Capa e material Britado) ; 
· Transporte do material fresado para bota espera; 
· Britagem do material; 
· Usinagem; 
· Carga e Transporte até o local de Aplicação; 
· Aplicação com vibroacabadora de asfalto; 
· Rolo chapa; 
· Rolo de pneu; 
· Camada de rolagem provisória. (Aplicação de impermeabilizante e Pó de Pedra) ; 
· Servente e Rasteleiro.
O consórcio alegou que o preço paradigma adotado pelo TCU não contempla todas as fases de execução do serviço, desconsiderando os custos de instalação e montagem da usina móvel, mobilizações, transporte de materiais fresados e britados e cimento asfáltico - CAP 50/70 (peça 125, p. 8-9) .
Dessa forma, a contratada concluiu que o custo previsto na planilha do contrato previu a execução do serviço por completo, enquanto a composição paradigma teria sido adaptada buscando expressar o serviço executado, utilizando composição que atende apenas de forma parcial o objeto, não correspondendo ao valor real. Considerou equivocado o cálculo, apresentado no relatório de auditoria, ressaltando inexistir superfaturamento (peça 125, p. 11) .
Análise
Assiste razão à SPObras e ao Consórcio quanto as diferenças entre o serviço executado e o paradigma adotado na análise. 
De fato, a adoção de solução de engenharia que privilegia o processo de reciclagem de materiais de construção e/ou da fresagem de pavimento asfáltico constitui uma medida importante para a mitigação de danos ambientais, bem como a redução dos custos com a deposição dos materiais em bota-foras licenciados. Além disso, há, de fato, diferença entre o serviço orçado e aquele utilizado como paradigma inicialmente na auditoria. Isto se justifica por não ter sido disponibilizada a composição de preços na ocasião da fiscalização (peça 90, p. 13) .
As respostas das oitivas realmente trouxeram mais detalhes sobre o serviço, demonstrando que existem diferenças entre os itens (executado x paradigma) . No entanto, não apresentaram uma composição de preços detalhada para que pudesse ser elaborada uma composição paradigma que se aproximasse com mais fidedignidade do serviço executado. O consórcio apresentou apenas uma lista de itens utilizados.
Além disso, evidenciaram que o referido serviço não estava contemplado na ocasião da licitação e decorreu de singularidades do local do empreendimento, que apresenta intenso fluxo de veículos e de pedestres, com alto número de acidentes. Esse fato chama a atenção, por não ter sido previsto no projeto inicial, ensejando possível falha de projeto, já que esse item é o mais representativo da curva ABC, sendo mais de 15% do empreendimento.
À época da licitação, não existia nos sistemas oficiais de preços Sicro e Sinapi, composição de custo unitário que assemelhasse aos serviços executados. Tal composição não existia também nas tabelas Siurb/SP. Assim, alegaram que os custos para execução dos serviços foram obtidos por meio da adoção do menor valor, proposto entre 3 cotações obtidas junto ao mercado, o que atenderia ao disposto no art. 6° do Decreto 7.983/2013.
Atualmente, consta nas tabelas Siurb o serviço 05-99-02 (Base betuminosa de materiais provenientes dos resíduos sólidos da construção civil (rcc) e/ou da fresagem de pavimentos asfálticos (rap) reciclado em usina móvel com até 3% de cap, fornecimento e aplicação, não inclui transporte até o local dos serviços) :
Tabela 2 - Siurb 05-99-02
	05-99-02
	BASE BETUMINOSA DE MATERIAIS PROVENIENTES DOS RESÍDUOS SÓLIDOS DA CONSTRUÇÃO CIVIL (RCC) E/OU DA FRESAGEM DE PAVIMENTOS ASFÁLTICOS (RAP) RECICLADO EM USINA MÓVEL COM ATÉ 3% DE CAP, FORNECIMENTO E APLICAÇÃO, NÃO INCLUI TRANSPORTE ATÉ O LOCAL DOS SERVIÇOS, 
	M3
	 
	432,97

			02099
	SERVENTE (SGSP) 
	H
	18,22
	0,456600
		8,3222
	
			02225
	RASTELEIRO (SGSP) 
	H
	27,73
	0,152200
		4,2219
	
			36101
	RECICLAGEM (USINAGEM) DE MATERIAL BETUMINOSO PROVENIENTES DOS RESÍDUOS SÓLIDOS DA CONSTRUÇÃO CIVIL (RCC) E/OU FRESAGEM DE PAVIMENTOS ASFÁLTICOS (RAP) RECICLADO EM USINA MÓVEL COM ATÉ 3% DE CAP
	TON
	183,20
	2,100000
		384,7145
	
			94014
	CAMINHÃO IRRIGADEIRA - 6000 L- BASCULANTE C/CABINE.
	H
	124,81
	0,076100
		9,4981
	
			94019
	COMPRESSOR PORTÁTIL - 295 PCM (COM DIESEL E OPERADOR) 
	H
	52,88
	0,038100
		2,0147
	
			94049
	ROLO COMPACTADOR VIBRATÓRIO DE UM CILINDRO 7 TON.
	H
	123,27
	0,076100
		9,3808
	
			94275
	ROLO COMPACTADOR DE PNEUS -27 TON
	H
	172,51
	0,007600
		1,3111
	
			94293
	VIBROACABADORA DE ASFALTO SOBRE ESTEIRA CAP. 300 TON/H
	H
	177,48
	0,076100
		13,5064
	
Fonte: Tabelas de Custos | Secretaria Municipal de Infraestrutura Urbana e Obras | Prefeitura da Cidade de São Paulo - Data Base Janeiro 2021.
Percebe-se que este serviço (Siurb 05-99-02) , se assemelha ao executado no empreendimento, mas também não apresenta todos os itens necessários, não sendo possível sua adoção.
Dessa forma, considerando que as tabelas oficiais, à época, não apresentavam referências de preço para o serviço; e que a formação do preço do orçamento da licitação foi embasada em pesquisa de mercado, em consonância com o art. 6° do Decreto 7.983/2013; considera-se adequado acolher os argumentos apresentados e excluir o indicativo de superfaturamento do item inquinado. 
No entanto, em razão de não constar nos autos composição de preço para o serviço, propõe-se dar ciência à Secretaria Municipal de Infraestrutura Urbana e Obras de São Paulo/SP (Siurb e SPObras) ; e à Caixa Econômica Federal para que os certames tenham orçamentos detalhados em planilhas que expressem a composição de todos os seus custos unitários, com todas as informações necessárias, em consonância com o inciso, II, §2°, art. 7° da Lei 8.666/1993.
I.2.2. Fundação de rachão (preço unitário contratado = R$ 147,81/m³; preço unitário paradigma = R$ 123,34/m³, superfaturamento neste item = R$ 1.492.449,79) 
A Caixa destacou que o tomador utilizou sistema de referência específico (Tabela Siurb-Infra, código 05-20-00) em consonância com o que estabelece o art. 6° do Decreto 7.983/2013. Salientou que a referida composição se aproxima ao efetivo método de execução da obra, pois remunera o fornecimento, o lançamento, o espalhamento e a compactação em camadas dos materiais e apresenta um coeficiente menor de utilização do insumo "Servente". Ademais argumentou que os insumos "Pá carregadeira de pneus 1,80 m3" e "Trator de esteira - 9 ton" não estão presentes na composição Sinapi (código 6454) utilizada como paradigma, entendendo ser mais adequada a da tabela Siurb da Prefeitura de São Paulo (peças 113 e 117) .
O consórcio também alegou que o item, originário da tabela Siurb (item 05-20-00) , remuneraria o fornecimento, o lançamento, o espalhamento e a compactação em camadas dos materiais, sendo pago por metro cúbico de camada acabada, medida no projeto, e poderia ser aplicado em fundações de estruturas da canalização ou do pavimento, conforme determinação do projeto ou da fiscalização da obra. O critério de medição previa a remuneração da pedra rachão (insumo 10546 da Tabela Siurb) posto obra, já com a inclusão do frete da pedreira até o canteiro de obra. 
Argumentou que o preço paradigma utilizado, do insumo Fornecimento e Lançamento de pedra de mão (código 6454 do Sinapi) , precisou ser alterado porque a própria descrição do serviço não atenderia à finalidade pretendida, exigindo a complementação do custo do item com a adição do frete até a obra, considerando uma distância de transporte de 17 km.
Ainda segundo a contratada, a composição paradigma foi alterada em sua totalidade para possibilitar que a composição utilizada no contrato fosse alcançada. Alegou também que o coeficiente do insumo Pedra-de-mão ou Pedra Rachão adotado está inferior às outras fontes consultadas. Citou que, na planilha da Siurb, o coeficiente para o item é de 1,30, devido ao agulhamento e aos vazios do material, que passaria pelo uso de equipamentos de compactação. Argumentou que a alteração realizada no coeficiente do insumo "Servente" não é possível e não condiz com a realidade, sendo necessários 2 homens/hora para apoio aos equipamentos durante a descarga, movimentação e para os ajustes necessários. Fazendo o ajuste dos coeficientes do serviço que entendeu pertinente, a construtora apresentou cálculo de custo unitário de R$ 121,79/m³ para o serviço de Fornecimento e Lançamento de Pedra-de-mão.
Por fim, ressaltou que, para o insumo "I 4730", referente à pedra-de-mão ou pedra rachão, o custo unitário não é comercial, sendo necessário o acréscimo do transporte local, adaptado para m³xkm. Por essa razão, alegou que o insumo adequado para que não fossem necessárias adaptações é o item Sicro2 de maio/2013 "1 A 01 155 51 - Rachão ou Pedra-de-mão comercial (cont e rest) / PC", cujo preço comercial já contemplaria todos os custos do insumo posto obra. Considerando esse insumo, a contratada apresenta um custo paradigma de R$ 158,24/m³, superior ao do contrato, não havendo superfaturamento para o serviço (peça 125, p. 11-14) .
Análise
Com relação a utilização da tabela Siurb em consonância com o Decreto 7.983/2013, foi realizada análise no início desse tópico (I.2) .
Sobre a questão da origem do agregado ("posto obra" ou "posto pedreira") , entende-se ser a "prática na capital paulista" a entrega do material (rachão) em canteiro pelo fornecedor. 
De toda forma, não afasta, de imediato, a necessária avaliação acerca da viabilidade do material ser entregue "posto pedreira", com o transporte do insumo custeado pela contratada, tendo em vista que tal medida poderia conduzir a um custo total inferior ao do fornecimento "posto obra".
Considerando o custo do transporte a partir da CPU "1 A 00 002 91 - transp. comercial c/ basc. 10m³ rod. pav.", adaptada à velocidade média dos caminhões em 30 km/h, chega-se a um custo unitário de R$ 0,61/t.km (ou R$ 0,915/m³.km) . Com a aplicação da DMT de 30 km, o transporte de material custaria R$ 23,33/m³ que, somado ao valor do insumo (de R$ 40,10/m³) , totaliza R$ 63,43/m³, o que superaria o custo total do material "posto obra" (de R$ 44,11/m³) proposto pelo consórcio (peça 125, p. 14) .
Registra-se que, no Sicro, o insumo "M710 - pedra de mão" possui o valor de R$ 78,73/m³, o que também indica a inexistência de superfaturamento nesse insumo. 
Quanto a quantidade de serventes, entende-se adequado acolher a quantidade de dois trabalhadores para a execução dos serviços, a exemplo de outros empreendimentos que utilizaram esse mesmo serviço com essa quantidade de serventes e ainda um encarregado de turma (TC Processo 011.956/2018-6 - Terminal Rodoviário Itaquera e corredor de ônibus Leste Itaquera - Trecho 2 (peça 146, p. 6) e TC Processo 011.948/2018-3 - Corredor de ônibus Leste Itaquera - Trecho 1 (peça 174, p. 1) ) .
Com relação à compactação do material, foi adotado o valor constante da composição do Sicro, de 1,5, superior ao adotado na composição da Siurb (de 1,3) , a exemplo dos corredores Leste Itaquera citados no parágrafo anterior.
Feitas as adaptações (peça 138) , o preço unitário paradigma do serviço resultou no valor de R$ 205,77/m³, elidindo-se, assim, o indício de superfaturamento originalmente apontado.
I.2.3. Remoção de terra além do primeiro km (preço unitário contratado = R$ 1,34/m³.km; preço unitário paradigma = R$ 0,98/m³.km, superfaturamento neste item = R$ 1.399.933,03) 
A Caixa reforçou o argumento do serviço anterior alegando que a composição adaptada do Sicro utilizada pela equipe de auditoria seria para obras rodoviárias, devendo utilizar o Sinapi pela adequação às obras de pavimentação urbana e na sua ausência, como no caso em concreto, a tabela específica (Siurb, código 04-60-00) , em consonância com o Decreto 7.983/2013, art. 6º. Destacou que a velocidade média considerada na composição paradigma, de 40 km/h, é inadequada, por considerar a execução das obras fora do eixo urbano das cidades. Assim, entende que o preço utilizado está de acordo com a legislação vigente e as características da obra (peça 113, p. 4) .
Apresentou a composição abaixo:
Figura 2 - Composição remoção de terra além do primeiro km
Fonte: peça 118
A contratada informou que o TCU considerou a adaptação do custo original do Sicro (por esta composição apresentar os custos por t.km) para que o custo fosse apresentado em R$/m³.km. Para tanto, foi realizada na auditoria a multiplicação do custo paradigma do Sicro pelo peso específico de materiais de primeira categoria (1,6 t/m³) , conforme informações do próprio manual do Sicro 2. No entanto, alegou a contratada que foi desconsiderado o empolamento do material transportado, o que seria um erro. Assim sendo, considerando o empolamento de 30%, afirmou que o custo unitário paradigma deveria ser de R$ 1,04/m³.km (peça 125, p. 15) .
Ademais, alegou que a velocidade média estimada pelo DNIT para obras rodoviárias não se aplicaria às obras em vias urbanas da cidade de São Paulo. Apresentou, então, dados da Companhia de Engenharia de Tráfego de São Paulo (CET) , em que a velocidade média no ano de 2013 foi, em todos os períodos observados, inferior a 30 km/h.
Na sequência, a manifestação concluiu que o TCU não apresentou valor adequado como paradigma para o item, mas inferior, encontrando-se equivocado e não podendo ser utilizado para o item (peça 125, p. 16-17) .
Análise
Quanto à utilização do Sicro, entende-se que há relativa similaridade entre os serviços de restauração rodoviária e os executados no empreendimento, haja vista que em ambos os casos existe a necessidade de executar as obras concomitantemente à operação parcial do sistema viário. Em consequência, o Sicro considera que os serviços de restauração são os mais afetados por tais fatores e, por isso, tem velocidade média mais baixa.
Ademais, a jurisprudência do TCU demonstra a possibilidade do uso do Sicro para avaliar preços unitários de obras de mobilidade urbana (Acórdão 2450/2009-TCU-Plenário, rel. Aroldo Cedraz) ou de pistas aeroportuárias (Acórdão 1891/2008-TCU-Plenário, rel. Raimundo Carreiro) . Por isso, não há óbice ao uso desse sistema para exame dos preços unitários do empreendimento em tela.
Verifica-se que a argumentação trazida aos autos pela contratada e pela Caixa acerca da velocidade média de transporte interfere diretamente nos valores dos serviços. A exemplo de outros empreendimentos na cidade de São Paulo/SP (TC Processo 019.151/2015-2 - Corredor Radial Leste - Trecho 1; TC Processo 011.956/2018-6 - Terminal Rodoviário Itaquera e corredor de ônibus Leste Itaquera - Trecho 2 e TC Processo 011.948/2018-3 - Corredor de ônibus Leste Itaquera - Trecho 1) foi adotada velocidade média de 30 km/h. 
Assim, levando-se em conta as informações apresentadas, em linha ao que foi argumentado pelo consórcio e pela Caixa - entende-se que a produtividade do serviço pode ser recalculada para esse item, considerando uma velocidade média de 30 km/h, o que resulta numa redução da produtividade de 140,63 para 105,47 m³xkm.
Feitas as adaptações (peça 138) , o preço unitário paradigma do serviço resultou no valor de R$ 1, 40/m³xkm, elidindo-se, assim, o indício de superfaturamento originalmente apontado.
I.2.4. Descarte de solo inerte em bota-fora licenciado (preço unitário contratado = R$ 47,15/m³; preço unitário paradigma = R$ 36,37/m³, superfaturamento neste item = R$ 992.652,72) 
Quanto a esse serviço, a Caixa evocou mais uma vez o art. 6° do Decreto 7.983/2013 (peça 113, p. 4) :
Em caso de inviabilidade da definição dos custos conforme o disposto nos arts. 3º, 4º e 5º, a estimativa de custo global poderá ser apurada por meio da utilização de dados contidos em tabela de referência formalmente aprovada por órgãos ou entidades da administração pública federal em publicações técnicas especializadas, em sistema específico instituído para o setor ou em pesquisa de mercado.
A Caixa apresentou pesquisa de mercado, destacando que o custo unitário obtido na licitação foi inferior à mediana das cotações, conforme segue:
Quadro 2 - Cotações custo descarte de solo inerte
	Empresas
	CDR Pedreira
	Essencis
	Lumina
	Estre
	Mediana

	Preço ofertado (R$/ton) 
	25,00
	23,00
	28,50
	80,00
	26,75

	Preço ofertado (R$/m3) 
	40,00
	36,80
	45,60
	128,00
	42,80

	CUSTO UNITÁRIO da empresa vencedora da licitação (R$/m3) 
	36,27

Fonte: peça 113, p. 5 e peça 119.
Destacou que o relatório de fiscalização utilizou cotações de outro contrato (corredor de ônibus Radial Leste) , mas defende que cada empreendimento possui informações específicas e que a obra era distante mais de 30km da outra em questão.
A contratada argumentou que a remuneração desse serviço se refere ao material solto, sendo necessário considerar o empolamento, o que foi desprezado no cálculo do relatório de auditoria. Dessa forma, registrou que, ao se considerar o empolamento do solo de 30%, o custo correto é de R$ 38,75/m³ (18,63 𝑥 1,6 𝑥 1,3 = R$ 38,75) , valor superior aos custos do contrato, o que elidiria qualquer superfaturamento para o serviço (peça 125, p. 18) . 

Análise
Inicialmente, observa-se que o custo paradigma considerado no relatório de auditoria (R$ 36,37/m³) se baseia em cotações realizadas pela Siurb, obtidas em auditoria nas obras do corredor de ônibus Radial Leste Trecho 3, com data-base de julho/2014 (TC Processo 011.535/2015-6) , enquanto o custo do serviço praticado no Contrato 47/Siurb/13 (de R$ 47,15/m³) , ora questionado, tem data-base de maio/2013.
Entende-se inexistir motivos para serem consideradas válidas somente as cotações de menor valor, mesmo que realizadas um ano depois, especialmente por não se tratar de um bem, produto ou serviço que envolva a utilização de insumos e mão de obra para ser produzido, os quais geralmente possuem seus custos acompanhando a inflação do período. Trata-se, em verdade, da disponibilização de áreas em região densamente urbanizada para deposição de materiais inertes (aterros) , as quais precisam ser devidamente licenciadas e tem seu custo vinculado à "lei da oferta e da demanda".
Na busca por outras referências de preço desse serviço, praticados à época em contratações públicas na cidade de São Paulo, foram examinadas planilhas contratuais da Dersa (Desenvolvimento Rodoviário S/A) relativas à construção do trecho norte do Rodoanel, acostadas nos autos do TC Processo 034.481/2016-8. Nessas obras, também contratadas em 2013 (mas com data-base de novembro de 2012) , o serviço de "deposição de material classe IIB em bota fora especial" - classe que se refere à material inerte, de acordo com a NBR 10004/2004 - possuíam os seguintes custos contratuais (sem BDI) :
Tabela 3 - Custo da "deposição de material classe IIB em bota fora especial" - 2013
	Rodoanel (TC Processo 034.481/2016-8) 
	Custo da "deposição de material classe IIB em bota fora especial"

	Lote 1, Contrato 4348/2013 (peça 217) 
	R$ 46,67/t

	Lote 2, Contrato 4349/2013 (peça 215) 
	R$ 49,12/t

	Lote 3, Contrato 4350/2013 (peça 219) 
	R$ 49,12/t

	Lote 4, Contrato 4351/2013 (peça 221) 
	R$ 63,18/t

	Lote 5, Contrato 4352/2013 (peça 223) 
	R$ 46,13/t

	Lote 6, Contrato 4353/2013 (peça 225) 
	R$ 63,18/t

			Fonte: TC Processo 034.481/2016-8
Convertendo os valores para metro cúbico (fator de 1,6 t/m³) , chega-se a custos contratuais que variam de R$ 73,81/m³ a R$ 101,09/m³, valores bem superiores, portanto, ao praticado no Contrato 047/Siurb/13 (de R$ 47,15/m³) .
Dessa forma, considerando que as tabelas oficiais não apresentam referências de preço para o serviço; que contratações públicas semelhantes realizadas na mesma época e cidade praticaram preços sensivelmente superiores aos do contrato analisado; e que a formação do preço do orçamento da licitação foi embasada em pesquisa de mercado; considera-se adequado acolher os argumentos apresentados e excluir o indicativo de superfaturamento do item inquinado.
I.2.5. Transporte de pavimento asfáltico (preço unitário contratado = R$ 0,40/m²xKm; preço unitário paradigma = R$ 0,24/m²xKm, superfaturamento neste item = R$ 974.857,68) 
O entendimento quanto a adequabilidade da adoção da tabela Siurb foi registrado também para esse serviço pela Caixa, pois alegou que a composição utilizada (código 05.67-00) se adapta melhor às características de serviços realizados no perímetro urbano das cidades, principalmente quanto à velocidade média de deslocamento de veículo no município de São Paulo (peça 113, p. 5; peça 120) .
A contratada argumentou que o TCU baseou a sua composição paradigma no orçamento das obras do Terminal Itaquera, que seria completamente distinta da obra analisada nestes autos, por se tratar de obras em localidades distintas, sendo impossível a comparação entre obras tão diferentes e não havendo que se falar em superfaturamento do item (peça 125, p. 18-19) .
Análise
As alegações que os serviços são distintos e não podem ser comparáveis não deve prosperar. Isso porque a composição apresentada (peça 120) detalha o serviço trazendo apenas um caminhão basculante de baixa capacidade (4m3) . 
Figura 3 - Composição Transporte de pavimento asfáltico
Fonte: peça 120.
Por sua vez a equipe técnica considerou mais adequada a utilização de caminhão basculante de 10m3, em razão de sua produtividade e eficiência (peça 87, p. 21) . 
Percebe-se que a equipe técnica seguiu a composição original proposta, ajustando apenas o equipamento com a eficiência usualmente utilizada em construção civil, em consonância com o princípio constitucional da economicidade e eficiência; o inciso III, do art. 12 da Lei 8.666/1993; e decisões dessa Corte, como exemplo Acórdão 3172/2020-TCU-Plenário, rel. Augusto Sherman.
Nesse sentido, após recálculos e novo BDI, remanesce para esse item o indício de superfaturamento no valor de R$ 870.672,59.
I.2.6. Base de brita graduada (preço unitário contratado = R$ 134,72/m³; preço unitário paradigma = R$ 61,90/m³, superfaturamento neste item = R$ 550.225,29) 
A Caixa reforçou o argumento de que a composição adaptada do Sicro utilizada pela equipe de auditoria seria para obras rodoviárias.
Entende que a referência Siurb utilizada (05-48-00) é mais adequada devido à divergência de metodologia de formação de custos dos insumos em relação à prática de mercado, visto que a composição do Sinapi não considera o custo posto obra dos agregados, ou seja, é apenas posto pedreira/fornecedor (sem frete) .
Figura 4 - Composição Base de brita graduada
Fonte: peça 122.
A contratada informou que o serviço corresponde ao insumo 10547 da tabela Siurb e remunera o material posto obra, enquanto a composição paradigma utilizada, código 2 S 02 230 00 do Sicro, não contemplaria o transporte de materiais e não seria adequada por não considerar a brita comercial, sendo mais adequada a utilização do serviço 5 S 02 230 50 do Sicro, o que elevaria o custo considerado. Dessa forma, defendeu que o custo unitário adequado do serviço deveria ser de R$ 110,80, em vez dos R$ 50,73 do paradigma adotado na auditoria. Alegou que a composição utilizada não leva em consideração o coeficiente de perda e de compactação mecânica, o que aumentaria ainda mais o custo. E registrou que a velocidade média considerada pelo DNIT no Sicro não pode ser aplicada nas obras em vias urbanas da cidade de São Paulo, pois a velocidade em meio urbano é bem inferior. Cita trecho de acórdão transcrito em que se concluiu que existe uma significativa queda de produtividade quando a obra é urbana, elevando o custo do transporte em relação ao parâmetro de referência do Sicro e que estimou, naquela oportunidade, uma queda de 30% de produtividade no item transporte. Arguiu a contratada que os parâmetros objetivos fixados na tabela Siurb (elaborada a partir da realidade do tráfego urbano de São Paulo) estão sendo desprezados para partir para premissas que não estão presentes em obras urbanas, não cabendo acusação de superfaturamento (peça 125, p. 19-22) .
Análise
A análise desse item é semelhante à do item I.2.2. Assim, acolhe-se o argumento sobre as dificuldades de instalação de central de britagem, e passa-se a adotar preço do insumo "posto pedreira" da brita graduada, acrescida do frete.
Será utilizada composição de serviço relativa à restauração rodoviária "5 S 02 230 00", que já prevê redução do fator de eficiência de 0,83 para 0,77, considerando, assim, as interferências urbanas no serviço. Da mesma forma, foi adotada velocidade de 30 km/h dos caminhões, para considerar a interferência do trânsito da cidade de São Paulo.
Feitas as adaptações (peça 138) , o preço unitário paradigma do serviço resultou no valor de R$ 133,57/m³, remanescendo um indício de superfaturamento no valor de R$ 8.688,83 para o item analisado.
I.2.7. Pavimento rígido de concreto usinado FCTM, k=4,5 Mpa, fator A/C <=45 e teor de argamassa de 49% a 52%, FCK=30 Mpa, com régua vibratória
A Caixa argumentou que a auditoria utilizou apenas duas variáveis para definição do preço dos serviços (trabalho diurno e noturno) . No entanto, a PMSP previu composições de pavimento rígido com diferentes tempos de cura do concreto (24 horas, 3 dias e 7 dias) , além de uma composição com concretagem diurna, tempo de cura de 7 dias e aplicação de lona plástica e das divisões relativamente ao período de trabalho, sendo essas características essenciais para a composição adequada dos serviços (peça 113, p. 6-7; peça 123) .
A execução de obra em períodos noturnos e com concreto especial de cura rápida foi justificada à Caixa pela PMSP em função do intenso tráfego no corredor de ônibus M'Boi Mirim, que impactaria diretamente as atividades executivas, com a necessidade de proposição de novos métodos construtivos para recuperação do pavimento rígido. Considerando também a grande movimentação de veículos de serviço, qualquer interdição acarretaria em importantes congestionamentos na região. O fluxo constante de ônibus no corredor tornaria inviável o estabelecimento de vias reversíveis ou no contra fluxo. Para minimizar esses transtornos, os serviços de pavimentação teriam tido a programação de execução no período entre 23h e 5h.
A quantidade verificada de itens com execução noturna teria sido de aproximadamente 19,4% do volume total de pavimento rígido.
Para tanto, foram adotadas sete composições distintas elaboradas pela própria prefeitura, tendo por base insumos do Sinapi e cotações de mercado.
O consórcio trouxe alegações semelhantes à da Caixa. Alegou inicialmente que a composição utilizada pelo TCU não contempla o acabamento, a cura e as formas para o pavimento. E as composições do contrato teriam sido feitas tendo em mente uma via de elevado volume de tráfego e índice de acidentes com vítimas fatais, exigindo a utilização de métodos que possibilitassem maior brevidade na conclusão das atividades.
Defendeu que, por se tratar de um pavimento de concreto "Fast Track", com a necessidade de liberação rápida de tráfego, teria sido utilizado concreto com alta resistência inicial e alteração no traço para diminuir a relação água/cimento, levando a um aumento no consumo de cimento, a adição de aditivos específicos e, por o traço ser diferenciado, o custo igualmente deveria ser compatível para atender aos parâmetros, necessidade e à dinâmica da obra. Informou que foi necessário um plano de ação em conjunto com a CET, com liberações parciais, execução de faixas reversíveis, trabalhos noturnos e de finais de semana, devido à complexidade da execução (peça 125, p. 25-26) .
A contratada avaliou que a composição paradigma não considera a mão de obra do armador e do motorista de caminhão, materiais como lona e água potável e equipamentos como caminhão (irrigadeira e muck) , vibrador de imersão e grupo gerador. Quanto à cotação de concreto usinado, frisou que deve ser considerada a necessidade da obra e as suas restrições e que a composição do TCU não contempla a totalidade e a complexidade da obra (peça 125, p. 28-29) .
Análise
De fato, as composições paradigmas não refletem às contratadas referentes às execuções dos pavimentos rígidos de concreto usinado.
Verifica-se que as composições paradigmas buscaram elencar a mão de obra, mas não refletem a totalidade dos itens, nem as quantidades adotadas.
Ao analisar o item de maior representatividade nas composições (concreto usinado Fctm.k=4,5Mpa) verifica-se que para o tempo de 7 dias, no período diurno, foi apresentado custo unitário de R$ 437,00. Já o insumo Sinapi 11145 - concreto com Fck de 35 MPa apresenta traço equivalente para a confecção de um concreto com Fctm, k de 4,5 Mpa, com custo de R$ 331,43/m³. 
Assim, considerando as singularidades do local no que concerne ao fluxo de trânsito e da necessidade de otimização da execução da obra em um menor tempo possível, entende-se que o parâmetro adotado nas composições paradigmas não refletem a realidade da obra.
Nesse sentido, considera-se adequado acolher os argumentos apresentados e excluir o indicativo de superfaturamento dos itens inquinados, uma vez que utilizaram itens do Sinapi e cotação de mercado.
I.3. Conclusão quanto ao achado de superfaturamento
Inicialmente, importa salientar que os envolvidos (Siurb, Caixa e consórcio contratado) somente se manifestaram nos autos acerca dos treze serviços detalhados no corpo do relatório de auditoria, ou seja, sobre os serviços constantes do parágrafo 52 do relatório (peça 90) .
Contudo, conforme indicado no referido parágrafo do relatório, aquele detalhamento buscava apenas aprofundar "explicações a respeito dos cálculos realizados nos principais serviços", sendo que o superfaturamento total considerado estava calculado sobre um total de 28 serviços analisados, conforme detalhado na curva ABC e nas CPUs acostadas às peças 86 e 87, respectivamente.
Em que pese a presente análise ter buscado avaliar o eventual impacto das justificativas apresentadas em todas as demais composições de preço unitário, ajustando-as, conforme o caso, considera-se que a ausência de manifestação específica dos envolvidos sobre todos os serviços adotados como paradigma poderia, a princípio, configurar prejuízo para a adequada apuração dos fatos.
Ressalte-se que, após o exame dos argumentos apresentados, as composições dos serviços foram ajustadas, conforme consta na peça 138.
A análise de preços resultante encontra-se no Apêndice A deste trabalho (Curva ABC atualizada) , de onde se observa ter sido contemplado na análise, ao fim, um total de 28 serviços, amostra que corresponde a 63,18% do valor contratual, não sendo apurado superfaturamento sobre o valor do Contrato 047/Siurb/13, razão pela qual propõe-se suprimir o indicativo da presente irregularidade apontado inicialmente.
CONCLUSÃO
O presente trabalho cuidou da análise das oitivas promovidas junto à Secretaria Municipal de Infraestrutura Urbana e Obras de São Paulo/SP (Siurb e SPObras/SP) ; à Caixa Econômica Federal; ao Consórcio Arvek / DP Barros (Arvek Técnica e Construções LTDA / DP Barros - Pavimentação e Construção Ltda) , além da Construtora Simioni Viesti Ltda., acerca dos indícios de superfaturamento nas obras do Corredor M'Boi Mirim / Santo Amaro - Trecho M'Boi Mirim, objeto do Contrato 47/Siurb/13, que teve investimento total de R$ 113.419.998,99 (data-base abril/2013) . 
As comunicações processuais enviadas, bem como as respostas às oitivas, estão sintetizadas no Quadro 1 dessa instrução.
Conforme detalhado nas composições apresentadas na peça 138 e na curva ABC atualizada constante do Apêndice A deste trabalho, a análise das manifestações apresentadas conduziu à supressão do indicativo de superfaturamento apontado inicialmente na fiscalização.
PROPOSTA DE ENCAMINHAMENTO
Diante do exposto, submetem-se os autos à consideração superior, propondo:
a) dar ciência à Secretaria Municipal de Infraestrutura Urbana e Obras de São Paulo/SP (Siurb e SPObras) e à Caixa Econômica Federal, com fundamento no art. 9°, inciso, I, da Resolução-TCU 315, de 2020, que a licitação de obras e serviços desprovida de orçamentos detalhados em planilhas que expressem a composição de todos os seus custos unitários infringe o art. 7°, §2°, inciso II da Lei 8.666/1993.
b) informar ao município de São Paulo/SP, à Caixa Econômica Federal, ao Ministério do Desenvolvimento Regional, ao Consórcio Arvek / DP Barros, à Construtora Simioni Viesti Ltda. e ao Ministério Público de São Paulo do acórdão que vier a ser proferido, destacando que o relatório e o voto que fundamentam a deliberação podem ser acessados por meio do endereço eletrônico www.tcu.gov.br/acordaos;
c) arquivar os presentes autos, nos termos do art. 169, inciso V, c/c o art. 250, inciso I, do Regimento Interno/TCU"
2.	O diretor e a auditora-chefe da AudUrbana fizeram pronunciamentos similares, manifestando-se de acordo com a proposta acima, sendo pertinente transcrever excerto do despacho da titular da Unidade Técnica (peça 141) :
"Manifesto-me de acordo com as análises expostas na instrução (peça 139) e com a proposta de encaminhamento alvitrada, de dar ciência à Secretaria Municipal de Infraestrutura Urbana e Obras de São Paulo/SP (Siurb e SPObras) e à Caixa Econômica Federal, com o intuito de reorientar a atuação administrativa dos jurisdicionados, prevenir situações análogas, a fim de evitar a repetição da irregularidade, em atenção à Resolução TCU 315/2020. 
E considerando a supressão do indicativo de superfaturamento apontado inicialmente na fiscalização, ausente a pretensão punitiva ou ressarcitória, dispensou-se a análise quanto ao prazo prescrição nos termos da Resolução - TCU nº 344, de 11 de outubro de 2022, conforme registrado no pronunciamento do Diretor da SeinfraUrbana/D2 (peça 140) ."
É o relatório.

Rafaella Bahia Spach (OAB/DF 50.845), Luís Justiniano Haiek Fernandes (OAB/DF 2.193/A) e outros, representando o Consórcio Arvek/DPBarros.

Não atuou.

AUDITORIA NO ÂMBITO DO FISCOBRAS 2018. SUPRESSÃO DE INDÍCIO DE SUPERFATURAMENTO APONTADO NA FISCALIZAÇÃO. LICITAÇÃO DE OBRAS E SERVIÇOS DESPROVIDA DE ORÇAMENTOS DETALHADOS. CIÊNCIA. ARQUIVAMENTO.

RELATÓRIO DE AUDITORIA (RA)

Unidade de Auditoria Especializada em Infraestrutura Urbana e Hídrica (AudUrbana).

Cuidam os autos de relatório de auditoria inserida em plano de fiscalização, no âmbito do Fiscobras 2018, com o objetivo de examinar a conformidade e a economicidade dos atos relacionados à realização das obras do Corredor M'Boi Mirim/Santo Amaro - Trecho M'Boi Mirim, no Município de São Paulo/SP, com investimento total de R$ 113.419.998,99 (data-base abril/2013) .
O Corredor M'Boi Mirim/Santo Amaro - Trecho M'Boi Mirim, com 8 km de extensão, é parte de sistema viário com diversos corredores de ônibus, beneficiando 300 mil passageiros por dia útil. O empreendimento contemplou a requalificação do corredor pré-existente, com faixas exclusivas de ônibus e pavimento rígido. Os recursos utilizados para a sua construção foram provenientes do Município de São Paulo e do Governo federal.
O Contrato 047/Siurb/2013, assinado em 19/7/2013, resultou de dois procedimentos licitatórios. A ordem de serviço para o início das obras foi dada em 15/8/2013. A auditoria analisou o empreendimento entre 18/4/2018 e 8/6/2018, quando a obra já estava concluída, e o objetivo foi avaliar a aplicação dos recursos de acordo com a legislação e verificar a compatibilidade dos preços dos serviços com os valores de mercado.
A análise resultou em indícios de superfaturamento de R$ 21.840.564,47, considerando amostra analisada de 63,19% do valor global da obra; aquele valor corresponde a 23,85% do valor paradigma da obra e a 43,84% da amostra analisada.
Em sua instrução mais recente, a unidade técnica examinou as respostas da Secretaria Municipal de Infraestrutura Urbana e Obras de São Paulo/SP (Siurb) , da Caixa Econômica Federal, do Consórcio Arvek/DPBarros e da Construtora Simioni Viesti Ltda. às oitivas realizadas.
De acordo com o exame efetuado, as respostas foram suficientes para a elisão de diversos pontos relacionados aos indícios de superfaturamento. Ademais, de acordo com a AudUrbana, a oitiva realizada limitou-se a apenas 13 de um total de 28 serviços examinados. Embora a sua análise tenha procurado avaliar o possível impacto das justificativas apresentadas em todas as outras composições de preço unitário, fazendo ajustes conforme necessário, entendeu-se que a falta de manifestação específica dos envolvidos em relação a todos os serviços utilizados como paradigma poderia prejudicar a correta apuração dos fatos.
Diante disso, a unidade especializada concluiu pela supressão do indicativo de superfaturamento apontado inicialmente na fiscalização. Remanesceu, no entanto, constatação de que a licitação era desprovida de orçamentos detalhados em planilhas que expressassem a composição de todos os seus custos unitários. Diante disso, a unidade técnica propôs dar ciência aos órgãos jurisdicionados com o intuito de reorientar a sua atuação administrativa e prevenir situações análogas, a fim de evitar a repetição da irregularidade.
Por fim, considerou dispensável a análise quanto aos prazos prescricionais previstos na Resolução-TCU 344/2022, uma vez ausente a pretensão punitiva ou ressarcitória.
Alinho-me, por suas próprias razões, às conclusões expostas pela unidade instrutora. 
De fato, não subsistem elementos nos autos capazes de confirmar a presença do indicativo de superfaturamento apontado no curso da auditoria. Ainda assim, é de todo pertinente dar ciência à Secretaria Municipal de Infraestrutura Urbana e Obras de São Paulo/SP, à SPObras - São Paulo Obras e à Caixa Econômica Federal, com fundamento no art. 9º, inciso I, da Resolução-TCU 315/2020, de que a licitação de obras e serviços desprovida de orçamentos detalhados em planilhas que expressem a composição de todos os seus custos unitários infringe o art. 7º, § 2º, inciso II, da Lei 8.666/1993.
	Diante do exposto, manifesto-me pela aprovação da minuta de acórdão que ora submeto à apreciação deste Colegiado.
TCU, Sala das Sessões, em 26 de abril de 2023.
Ministro JHONATAN DE JESUS 
Relator